【裁判字號】    99,台上,576
【裁判日期】    990128
【裁判案由】    偽造文書
【裁判全文】
最高法院刑事判決              九十九年度台上字第五七六號
上  訴  人  甲○○
代  理  人  鄭雪櫻律師
被      告  乙○○
            丙○○
上列上訴人因自訴被告等偽造文書案件，不服台灣高等法院台中
分院中華民國九十六年十一月二十日第二審判決（九十五年度上
訴字第九八二號，自訴案號：台灣台中地方法院九十四年度自字
第七四號），提起上訴，本院判決如下：
    主  文
原判決撤銷，發回台灣高等法院台中分院。
    理  由
本件原判決以上訴人甲○○自訴意旨略以：自訴人（即上訴人）
於民國九十二年間出資購買台中市○○區○○段一六二地號土地
，及其如原判決附表所示之地上建物，因無父母及兄弟姊妹之單
身女性，故委託被告乙○○（原名湛桂春）負責管理、出租，而
以租金繳納貸款之本息；自訴人並將台中市○○路○段三八號三
樓建物供乙○○居住。詎乙○○心存不軌，於九十三年六月十八
日，佯以辦理手續為詞，取得自訴人之印鑑證明書後，即交由被
告丙○○於不詳時間，委託不詳之成年人，以模擬印鑑證明書上
印文，盜刻「甲○○」印章一顆，將上揭不動產，以自訴人為義
務人兼債務人，案外人賴茂州為權利人，乙○○為連帶保證人，
設定新台幣（下同）一千萬元之第二順位最高限額抵押權，迨自
訴人於九十四年三月間調閱土地及建物登記謄本，始查悉上情，
因認乙○○、丙○○涉犯刑法第二百十六條、第二百十條之行使
偽造私文書、第二百十四條之使公務員登載不實、第二百十七條
第一項之偽造印章等罪嫌，經審理結果，認犯罪不能證明，因而
維持第一審諭知被告二人均無罪之判決，並駁回自訴人在第二審
之上訴，固非無見。
惟查(一)、原判決係以證人即乙○○之司機許仁義之證言，及法務
部調查局、中央警察大學之鑑定結果，認抵押權設定申請書之原
本上「甲○○」之簽名出於自訴人之筆跡，申請書上印文亦與真
正之印文相同，資為諭知無罪之主要論據。但證人許仁義於審理
中證稱：其奉乙○○之命送交文件給自訴人親自蓋章，但不知信
封內文件之內容等語。是上開證詞，無以證明自訴人所簽署之文
件內容。而法務部調查局及中央警察大學之鑑定結果固均認上開
抵押權設定申請書上「甲○○」之簽名與自訴人供承為其筆跡之
簽名筆畫特徵相似，研判兩者有可能出於同一人手筆。但就申請
書上之「甲○○」印文部分之鑑定，中央警察大學認上開抵押權
設定土地登記申請書上所蓋之「甲○○」印文與甲○○之真正印
鑑章上之印文，為同一顆印章所蓋。核與法務部調查局鑑定結果
，認申請書上關於「甲○○」之印文，經與真正印文之形體相合
，但申請書上「甲○○」之印文紋線粗化或殘缺，致細微特徵欠
明晰，無法確認是否出於同一印章等語不符。中央警察大學之鑑
定結果，更明指印章之印文紋線顯現筆劃粗細不均或殘缺，有可
能出於以電腦複製之木頭印章等語。原審未敘明上開證據取捨判
斷之理由，遽行判決，難謂為允當。(二)、實施刑事訴訟程序之公
務員，就該管案件，應於被告有利及不利之情形，一律注意，為
刑事訴訟法第二條第一項所明定。查原審依證人賴麗娟及相關之
土地、建築改良物等移轉登記申請書影本、土地、建築改良物土
地登記謄本等證據，認定上開房、地係乙○○借用自訴人之名義
所登記，乙○○事後有設定第二順位抵押權必要時，自訴人應無
拒絕同意，被告二人亦無偽造私文書之情。但自訴人始終否認上
情，並提出乙○○當時已有負債，及曾有行使偽造私文書之前科
資料，暨自訴人向台中市農會申貸及繳納貸款之各項資料為憑（
見原審卷第一九九頁起、第一審卷二第一八頁、第七六頁至第八
五頁、第一四七至第一六四頁）。證人即代書賴麗娟亦證稱：乙
○○將不動產登記於自訴人名下，是因其信用有瑕疵之故等語（
見第一審卷三第九頁）。則自訴人所稱上情，似非無據，原審就
上開不利於被告之證據，亦未敘明證據取捨判斷之理由，同欠允
當。自訴人上訴意旨指摘原判決不當，尚非全無理由，應認有撤
銷發回更審之原因。
據上論結，應依刑事訴訟法第三百九十七條、第四百零一條，判
決如主文。
中    華    民    國  九十九  年    一    月  二十八  日
                      最高法院刑事第五庭
                          審判長法官  陳  正  庸
                                法官  林  秀  夫
                                法官  宋      祺
                                法官  陳  祐  治
                                法官  林  瑞  斌
      本件正本證明與原本無異
                                      書  記  官
中    華    民    國  九十九  年    二    月    四    日
                                                      ｓ

司法院資訊處製作；財團法人民間司法改革基金會備份。
